---
title: "Homework 2"
author: "Aleksei Parm"
date: "`r Sys.Date()`"
output:
  rmdformats::downcute:
    code_folding: show
---

```{r, include = FALSE}
#setwd("~/University/monte-carlo/hws/hw2") #set working directory
```





# Ülesanne 2.1

Defineeri funktsioon, mis etteantud kahekomponedilisest seemnest (x~0~, x~1~) ja
positiivsest täisarvust n lähtuvalt genereeriks n pseudojuhuslikku arvu vastavalt valemile u~i−1~ = x~i~ / 2^30^ , i = 2, ... , n + 1,  
kus arvud x~i~ leitakse vastavalt valemile x~i~ = (5 * (x~i−1~)^2^ + 171 * x~i−2~ + 3) mod 2^30^

```{r, generaator}
generaator <- function(x0, x1, n) {
  u <- rep(NA, n)
  
  xim1 <- x1
  xim2 <- x0
  
  for (i in 2:(n+1)) {
    xi <- (5 * xim1^2 + 171 * xim2 + 3) %% 2^30
    u[i-1] <- xi / 2^30
    
    xim2 <- xim1
    xim1 <- xi
  }
  
  return(u)
}
```

<br>

Kontrolli n=10000 ja seemne (1974, 42) korral, kas sündmuse 0.2 ≤ U ≤ 0.3 toimumine on kooskõlas ühtlase jaotuse eeldusega.

```{r}
n <- 10000
u <- generaator(1974, 42, n)
```

<br>

Fikseerime sündmuse A = {0.2 ≤ U ≤ 0.3}.
Sündmuse A toimumiste arv n sõltumatu katse jooksul (N_A).

```{r}
N_A = sum((u >= 0.2) * (u <= 0.3))
N_A
```

<br>

N_A on binoomjaotusega parameetritega n ja p, kus p on sündmuse A toimumise tõenäosus ühel katsel.
Antud juhul on p lõigu [0.2; 0.3] pikkus ehk 0.1.
Kvantiili definitsioonist tulenevalt peaks juhuslik suurus oma 2,5% ja 97,5% kvantiilide vahele jääma 95% tõenäosusega.

```{r}
ülempiir <- qbinom(0.975, n, 0.1)
alampiir <- qbinom(0.025, n, 0.1)
c(alampiir,ülempiir)

(N_A >= alampiir) && (N_A <= ülempiir)
```




